臺中高等行政法院判決　　　　　　　　　　　　　　　　九十一年度簡字第五二號
　　原　　　告　甲○○
　　代　表　人　乙○○
右當事人間因補助費事件，原告不服教育部中華民國九十年十月二十五日台九○訴字
第九○○七四七九六號訴願決定，提起行政訴訟。本院判決如左︰
　　主  文
原告之訴駁回。
訴訟費用由原告負擔。
　　事  實 及 理 　由
一、原告原係被告國立台中高級農業職業學校（下稱台中高農）教師，於民國八十七
    年八月一日退休生效，擇領月退休金在案，原告長子現就讀紐西蘭基督城林肯大
    學，乃向被告申請發給子女就讀大學之教育補助費，經被告以九十年四月二十三
    日九十中農人字第０五九六號予以否准，原告不服，提起訴願，遭決定駁回，遂
    提起本件行政訴訟。
二、原告起訴主張，被告駁回原告申請的依據是行政院五十四年四月二十四日台（五
    四）仁一字第八四０六號函，教育部駁回訴願依據是八十二年六月十一日行政院
    台八十二人政肆字第一五０一八號函，訴願決定書亦引用上開行政院台五四仁一
    字第八四０六號函，綜觀以上各函意旨，皆認「公教人員子女在國外留學，不得
    申請子女教育補助費。」即是公教人員之子女就讀本國地區內之學校准予發補助
    費，就讀國外之學校即拒絕支給，如此之支給標準是否妥當？顯然是違背了憲法
    所規定的平等原則，也因此而侵害了原告所享有的憲法賦予的平等權，平等原則
    最根深的意義乃是「恣意的禁止」，且要求「相同的事情為相同的對待，不同的
    事情為不同的對待。」，不得將與「事物本質」不相關因素納入考慮，而作為差
    別對待之基準，換言之，不得恣意地差別對待。我國憲法第七條﹕「中華民國人
    民無分男女、宗教、種族、階級、黨派，在法律上一律平等。」，第七條之規定
    ，只是例示性質，故國家以第七條以外之其他要素為差別對待基準時，亦要有合
    理之原因，司法院釋字第二一一號及第四八一號解釋理由書都一再強調為保障人
    民在法律上地位之實質平等對具體案件為不同處置時須符合「合理」之要求，以
    上見解非但是我國司法實務界及所有學者之通說，也是現代民主法治國家所奉行
    之圭臬，相信一般明智有識見之國民皆可認同。政府給與公務人員子女教育補助
    費之行為，其法律上之性質如何，或有待深究，但這是一種公法上的金錢給與應
    是沒有爭議的，這是一種國家行為也是無可置疑的，自法治國家思想興起後，國
    家行使統治權之公法行為應受一般原理原則，尤其是基本權利之限制，已成為公
    法學界之通說，政府支給子女教育補助費是行政權的範疇，行政權須受基本權利
    之直接拘束，應可斷言，準此而論，政府發給教育補助費之措施必須受憲法第七
    條所規定之平等權之拘束，對公務人員之申請若欲為差別待遇，則須有合理之依
    據或考量。前開行政院各函以公教人員子女就讀之地區為拒絕或准許申請之基準
    是否「合理」？我們可以明顯的看出來這個基準是令人難以接受的，從制度目的
    來說，教育補助費之發給是要幫助公教人員子女接受教育，這個目的不會因為到
    國外求學而改變，反而因到國外求學花費更鉅而需要更切，從事物本質要素的探
    求來說，事物本質要素須與制度目的具有邏輯的關聯性，以是否在國內就讀作為
    准駁發給補助費之基準，二者之間完全不具邏輯關聯性，武斷地、草率地將二者
    結合在一起，就是「不當聯結」，違背了「不當聯結禁止」之原則。行政程序法
    第六條稱﹕「行政行為，非有正當理由，不得為差別待遇。」，前開行政院各函
    已經牴觸了這個法條，其所為之差別待遇根本沒有正當理由。訴願決定書除了引
    述函令之外，並主張「核發機關自行規定核發資格及標準，核與憲法所保障人民
    之法律上平等原則無涉。」僅有結論，毫無論證推理之過程，顯然未經縝密之思
    考，未免過於草率。「自行規定核發資格及標準」即是行使公權力之國家行為，
    如何能夠規避基本權利之拘束？立法、行政、司法三方面之國家行為皆須受基本
    權利之限制，不得侵害人民之平等權，若謂行政院在本案中之行為卻可逾越於憲
    法及法律之上，寧有是理乎？被告及教育部根據行政院上述相關函令所為之處分
    及決定侵害了原告之權益，上述函令牴觸憲法第七條及行政程序法第六條之規定
    ，應宣告為無效。故請求原處分及原決定均撤銷，判令被告發給原告所申請之子
    女教育補助費等語。
三、被告答辯以，依行政院九十年一月九日行政院台九十人政給字第二一００００號
    函修訂「全國軍公教員工待遇支給要點」附表九子女教育補助表說明第二項：公
    教人員子女隨在台澎金馬地區居住，就讀政府立案之公私立大專以下小學以上學
    校肄業正式生，可按規定申請子女教育補助。另行政院五十四年四月二十日台（
    五四）仁一字第八四０六號函示略以：公教人員子女在國外留學，依規定應不得
    申請子女教育補助費，謹先敘明。原告甲○○奉准於八十七年八月一日退休生效
    ，擇領月退休金有案，長子現就讀紐西蘭基督城林肯大學，嗣以其長子就讀國外
    大學之事實於九十年四月十一日到校申請八十九學年度第二學期子女教育補助費
    。本校乃以九十年四月廿三日九十中農人字第０五九六號函答覆呂員略以：公教
    人員子女在國外留學，依規定應不得申請子女教育補助費。原告不服本校之處分
    而向教育部提起訴願，經教育部九十年十月二十五日台（九０）訴字第九００七
    四七九六號訴願決定書，認定訴願無理由而予以駁回。原告申請八十九學年度第
    二學期子女教育補助費，因與現行規定不符，依法不予核准，本校依據上級權責
    機關函示否准本申請案應無不當。原告質疑我國公務人員子女教育補助政策不當
    ，宜向訂頒機關陳情。故本行政訴訟案實無理由請予駁回等語。
四、按行政院為安定公教人員生活，發給生活津貼，頒訂「全國軍公教員工待遇支給
    要點」，所稱之生活津貼，依要點規定之內容所示，係指眷屬重病住院補助、婚
    喪、生育及子女教育補助。關於子女之教育補助費，依行政院九十年一月九日行
    政院台九十人政給字第二一００００號函修訂「全國軍公教員工待遇支給要點」
    附表九子女教育補助表說明第二項規定：「公教人員子女隨在台澎金馬地區居住
    ，就讀政府立案之公私立大專以下小學以上學校肄業正式生，可按規定申請子女
    教育補助。」，至「公教人員子女在國外留學，依規定應不得申請子女教育補助
    費」亦經行政院五十四年四月二十日台（五四）仁一字第八四０六號函釋在案。
    本件原告原任被告台中高農教師，於八十七年八月一日退休生效，擇領月退休俸
    在案，嗣以其長子就讀國外大學之事實於九十年四月十一日向被告申請核發子女
    教育補助費，經被告審核結果，認原告子弟在國外留學，不符前揭行政院訂頒之
    要點規定及相關函釋意旨，乃以九十年四月二十三日九十農人字第０五九六號函
    復原告﹕「公教子女在國外留學，依規定不得申請子女教育補助費」，否准原告
    所請，核其處分，並無違誤。至原告訴稱公教人員子女就讀本國地區內之學校即
    准予發給補助費，就讀國外之學校即拒絕支給，以子女就讀地區為差別待遇，有
    違憲法平等原則云云。惟查公教人員子女教育補助費係屬補助性質之給與，非屬
    公教人員俸給法之法定給予項目，為公法上給付行政之性質，公務人員俸給法等
    相關法規並未授權行政機關為該等給付行政行為，行政機關於立法院通過之預算
    下本於自身職權頒訂行政規則規定公教人員子女教育補助費之核發資格及標準，
    核與憲法、法律保障人民財產權及平等原則無涉，於行政機關未依行政程序法第
    一百七十四條之一規定修正、訂定或廢止該支給要點前，相關補助仍應依該要點
    規定請領。是本件原處分核無違誤，訴願決定予以維持，亦無不合。原告起訴意
    旨，難謂有理由，應予駁回，並不經言詞辯論為之。
據上論結，本件原告之訴為無理由，依行政訴訟法第二百三十三條第一項、第二百三
十六條、第一百九十五條第一項後段、第九十八條第三項前段，判決如主文。
中　　華　　民　　國　　九十一　　　年　　　三　　　　月　　　十一　　日
                 臺 中 高 等 行 政 法 院   第 四 庭
                                         法      官　黃　淑　玲
右正本證明與原本無異。
如不服本判決，應於判決送達後二十日內，以本訴訟事件所涉及之法律見解具有原則
性者，始得向本院提出上訴狀並表明上訴理由，經最高行政法院許可，否則不得上訴
；如於本判決宣示後送達前提起上訴者，應於判決送達後二十日內補提上訴理由書（
均應依對造人數提出繕本）。提起上訴應預繳送達用雙掛號郵票拾份（每份三十四元
）。
中　　華　　民　　國　　九十一　　　年　　　三　　　　月　　　十一　　日
　　　　　　　　　　　　　　　　　　　　 法院書記官　黃  靜  華
